【裁判字號】    99,上易,41
【裁判日期】    990323
【裁判案由】    詐欺
【裁判全文】
臺灣高等法院刑事判決                  99年度上易字第41號
上  訴  人
即  被  告  甲○○
上  訴  人
即  被  告  乙○○
選任辯護人  吳伯昆律師
上列上訴人因詐欺案件，不服臺灣臺北地方法院98年度易字第11
99號，中華民國98年11月20日第一審判決（起訴案號：臺灣臺北
地方法院檢察署96年度偵續字第706號號），提起上訴，本院判
決如下：
    主  文
原判決撤銷。
乙○○共同意圖為自己不法之所有，以詐術使人將本人之物交付
，處有期徒刑壹年陸月，減為有期徒刑玖月。
甲○○共同意圖為自己不法之所有，以詐術使人將本人之物交付
，處有期徒刑壹年，減為有期徒刑陸月，如易科罰金，以新臺幣
壹仟元折算壹日。緩刑參年。
    事  實
一、乙○○係甲○○之配偶（業於95年9月7日離婚），而甲○○
    係丙○○○之堂妹，乙○○與甲○○明知如附表所示由陳振
    忠、吳義樹、簡色鴻、林飛遠、宋依森、勝慧有限公司、俊
    友有限公司、傑慧企業有限公司、昌貴實業有限公司、哲宏
    企業社、皕企業有限公司等為發票人之支票帳戶已遭列為
    拒絕往來戶或各該發票人公司實際並無營業之事實，以該等
    為發票人之支票屆期經為付款提示必不獲兌現，竟共同基於
    意圖為自己不法所有之犯意聯絡，自民國95年7月3日起至同
    年9月25日止，先由甲○○與丙○○○聯繫後，旋由乙○○
    於如附表所示之借款日期，接續持該等支票，向丙○○○調
    借同額現金（各發票人、票面金額、發票日、借款日期、借
    款金額等，均詳如附表所示），並保證該等支票屆期均會如
    期兌現，及約定給付丙○○○月息百分之二之方式，致丙○○○陷於錯誤，誤信上開支票均票信良好，屆期均會如期兌
    現，而於扣除借款日至票載發票日期間之利息後（詳如附表
    實際借款金額所示），計先後借予新臺幣（下同）795萬236
    1元。嗣丙○○○屆期提示前揭支票，自同年10月起均陸續
    遭退票，始知受騙，而查悉上情。
二、案經丙○○○訴由臺灣臺北地方法院檢察署檢察官偵查起訴
    。
    理  由
一、證據能力部分：
  (一)按被告以外之人於審判外之言詞或書面陳述，除法律有規定
    者外，不得作為證據；又被告以外之人於偵查中向檢察官所
    為之陳述，除顯有不可信之情況者外，得為證據，刑事訴訟
    法第159條第1項、第159條之1第2項分別定有明文。查證人
    陳振忠、林飛遠、簡色鴻、吳義樹、趙建忠分別於96年4月9
    日、97年1月16日偵查中經具結後向檢察官所為之證述，業
    經具結擔保其所述實在之陳述，並無任何顯不可信之情況，
    依刑事訴訟法第159條之1第2項規定，均具證據能力，而得
    為證據。
  (二)又被告以外之人於審判外之陳述，雖不符同法第159條之1至
    第159條之4之規定，而經當事人於審判程序同意作為證據，
    法院審酌該言詞陳述或書面陳述作成時之情況，認為適當者
    ，亦得為證據。當事人、代理人或辯護人於法院調查證據時
    ，知有第159條第1項不得為證據之情形，而未於言詞辯論終
    結前聲明異議者，視為有前項之同意，此據刑事訴訟法第15
    9條之5規定甚明。本件以下實體所認定之證據，如屬傳聞證
    據，因公訴人、被告2人及其選任辯護人均於本院審判期日
    表示沒有意見，且迄至言詞辯論終結前亦未再聲明異議，而
    本院審酌上開證據資料製作時之情況，尚無違法不當之瑕疵
    ，且為證明本件犯罪事實所必要，亦應認為有證據能力。
二、訊據上訴人即被告乙○○供承有於附表所示之借款日期，持
    上開其明知已遭列為拒絕往來戶之支票，向告訴人丙○○○
    保證該等支票均會如期兌現，及約定給付丙○○○月息百分
    之二之方式，而自告訴人丙○○○調借現金達795萬2361元
    等事實；訊據上訴人即被告甲○○供承有前開由其先與丙○○○聯繫後，再由被告乙○○持如附表所示支票向證人即告
    訴人丙○○○調借款項，且附表所示支票，其中部分之支票
    金額並係由其填寫等事實，惟其等均否認有何共同詐欺取財
    之犯行，被告乙○○並辯稱：陳振忠、林飛遠等人拿這些支
    票跟我借錢，我再拿這些支票向告訴人丙○○○借錢，結果
    陳振忠他們的票退票。95年間，告訴人丙○○○突然決定要
    收回資金，不再借款，伊因無力因應，導致伊向告訴人借款
    之客票方無法兌付而跳票，伊原想賺點利息，但是沒有賺到
    反而賠錢，現並淪為低收入戶，伊沒有不法所有意圖云云；
    而被告甲○○則辯稱：伊都不清楚，從頭到尾都是被告乙○○在處理，支票被告乙○○叫伊填伊才填，也是被告乙○○
    告訴伊希望用票跟告訴人丙○○○換錢，伊就出面跟告訴人
    丙○○○聯絡，伊與告訴人彼此很信任，也不知道事情會變
    這樣，伊都不知情云云。
三、經查：
  (一)被告乙○○及甲○○如何於附表所示借款日期，由被告甲○○先行以電話與告訴人丙○○○聯繫借款事宜，旋由被告乙○○持如附表所示之支票前來向告訴人丙○○○調借現款，
    並均向告訴人丙○○○保證該等支票之票信良好，屆期提示
    必獲兌現，惟屆期經為付款提示均不獲兌現等情，業據告訴
    人即證人丙○○○指證綦詳在卷，依告訴人即證人丙○○○
    於原審審理中具結證稱：甲○○係伊堂妹，乙○○、甲○○
    來跟伊借錢都是用支票作為擔保，都是甲○○打電話來說欠
    多少錢，並叫乙○○來拿錢，支票也是乙○○拿給伊，支票
    來源乙○○說是向人家借的，還有說沒有問題，票後來一直
    跳票，因伊跟甲○○熟，所以沒有一張一張去銀行查，但等
    一張張跳票，伊就要伊的會計去銀行查支票來源，才知道有
    些都是拒絕往來戶沒有在用的，且跳票之後伊拿支票出來比
    對，才發現有些是甲○○開的。甲○○來調錢有些是說要投
    資電動玩具，有些是說是要借別人的，就是以支票的金額來
    調錢，支票就是一個借款證明，也是保證，支票就是將來的
    一個保障，如果將來無法還款，就可以軋票讓它兌現，伊借
    錢的時候也不知道這些票是拒絕往來戶的票，如果知道就不
    會借了，伊當初不知道那是拒絕往來戶的票，因乙○○說沒
    有問題，伊也沒有先去銀行照會，因伊問甲○○，他們都說
    沒有問題，甲○○還跟我說，姐姐你在怕什麼，你就針對我
    就對了，伊後來對甲○○說伊最不能接受的是為何每張都跳
    票，就算是別人跟你調錢也總會有幾張會兌現，不可能這樣
    全部跳票等語在卷（見原審卷第60至61頁反面、第63頁反面
    至第64頁反面）。而如附表所示之支票，其中證人陳振忠、
    林飛遠、簡色鴻、吳義樹等人為發票人部分，於被告等持以
    渠等為發票人之支票向告訴人丙○○○借款時，均早於如附
    表備註欄所示之借款時間即遭列為拒絕往來戶，業經證人陳
    振忠、林飛遠、簡色鴻、吳義樹分別於偵查中檢察官訊問時
    具結證述明確（見96年度他字第2524號偵查卷第42至43頁、
    96 年度偵續字第706號偵查卷第23至24頁），並有證人陳振
    忠、林飛遠、簡色鴻、吳義樹及發票人宋依森等人之法務部
    票據信用資訊連結作業查詢結果在卷可參（見96年度偵續字
    第706號偵查卷第184至197頁）。而勝慧有限公司、傑慧有
    限公司之負責人鄭琦彥、俊友有限公司之負責人王有勝、昌
    貴實業有限公司之負責人張文斌均為人頭負責人，該等公司
    並無營業事實，所開立之支票，顯係坊間俗稱之「芭樂票」
    ，並無兌現可能乙情，亦有勝慧有限公司、傑慧有限公司、
    昌貴實業有限公司、俊友有限公司、哲宏企業社、皕企業
    有限公司之公司登記資料及法務部票據信用資訊連結作業查
    詢結果等件在卷可稽（見96年度偵續字第706號偵查卷第115
    至135頁、第157至164頁、第198 至199頁、第207至235頁）
    ，且鄭琦彥因虛開發票幫助逃漏稅捐違反商業會計法及違反
    稅捐稽徵法、王有勝因虛開發票幫助逃漏稅捐違反商業會計
    法等案件，分別經臺灣板橋地方法院96年度訴字第2235號、
    臺灣臺中地方法院97年度訴字第3724號及臺灣臺北地方法院
    97年度訴字第703號判處罪刑在案，有各該刑事判決書在卷
    可稽（見96年度偵續字第706號偵查卷第136至153頁、第201
    至206頁），此外並有如附表所示之支票27紙在卷可佐（見
    96年度他字第2524號偵查卷第11頁至第24頁）。是如附表所
    示之支票，各該發票人之支票帳戶於被告乙○○持以向告訴
    人調借現款時已遭列為拒絕往來戶，而各該發票人公司實際
    亦無營業之事實，則以該等為發票人之支票屆期經為付款提
    示必不獲兌現等情，已堪認定。
  (二)被告乙○○及甲○○雖均否認有共同詐欺取財之犯行，而分
    別以上開情詞置辯，惟查被告乙○○已於本院審理中供承：
    伊拿本案客票去向告訴人丙○○○調現時，伊已經知道他們
    信用不好，他們在94年底就已經倒了云云（見本院99年3月9
    日審判程序筆錄第5頁），茲被告乙○○明知其持向告訴人
    借調現款之如附表所示之支票，早即被列為拒絕往來戶，該
    等支票屆期經為付款提示必不獲兌現，詎被告乙○○竟仍持
    以向告訴人調借現款，並向告訴人保證票信良好，嗣該等支
    票屆期為付款提示，終因已被列為拒絕往來戶而不獲兌現，
    是被告乙○○持如附表所示之支票向告訴人丙○○○調借同
    額現金，顯有為自己不法所有之意圖至明。至被告甲○○與
    被告乙○○係屬夫妻，對於被告乙○○之財務狀況當知之甚
    詳，其當亦知悉被告乙○○持如附表所示之支票向告訴人調
    現時，實際已無支付能力，而於被告乙○○欲向告訴人丙○○○調借現款時，均由被告甲○○先行以電話告知告訴人丙○○○，而依告訴人丙○○○上揭所述：伊不知道那是拒絕
    往來戶的票，伊問甲○○，他們都說沒有問題，甲○○還跟
    我說，姐姐你在怕什麼，你就針對我就對了等語，則被告甲○○確有在與告訴人丙○○○聯繫時保證上開支票均會如期
    兌現之情，且被告甲○○經被告乙○○告知調錢之用途，更
    曾在被告乙○○指示下填載支票之金額，是被告甲○○與被
    告乙○○間有犯意聯絡、行為分擔，共犯上開詐欺取財犯行
    甚明。另被告乙○○上訴本院具狀聲請傳喚向其借款之各該
    債務人欲證明其係因受借款人牽累而無法償債云云，因本案
    事證已臻明確，核無必要，附此敘明。
  (三)綜上所述，被告乙○○、甲○○上揭所辯均屬圖卸刑責之詞
    ，均不足採信。本案事證明確，被告乙○○、甲○○上開犯
    行洵堪認定，均應予依法論科。
三、核被告乙○○、甲○○所為，均係犯刑法第339條第1項之詐
    欺取財罪。被告乙○○、甲○○自95年7月3日起至同年9月
    25日止，陸續持如附表所示支票向告訴人丙○○○佯稱該等
    支票均會如期兌現，施用詐術之行為，係利用同一犯罪機會
    ，於相近之時間密接為之，且犯罪目的與侵害法益同一，應
    屬接續犯，而論以一罪。被告乙○○、甲○○就上開持如附
    表所示支票向告訴人丙○○○施用詐術，詐取財物之犯行，
    有犯意聯絡及行為分擔，均為共同正犯。原審以被告乙○○
    、甲○○2人上述犯行事證明確，予以論罪科刑，固非無見
    ，惟查：被告乙○○、甲○○於96年4月24日前犯本件詐欺
    取財犯行，所犯為刑法第339條第1項之罪，屬中華民國九十
    六年罪犯減刑條例第3條第1項第15款之罪，原判決認係屬該
    條例第3條第1項第1款之罪，自有未合。被告2人仍執前詞否
    認犯行提起上訴，指摘原判決不當，請求撤銷改判，雖無理
    由，惟原判決既有上揭可議之處，自應由本院將原判決予以
    撤銷改判。爰審酌被告乙○○、甲○○均正值壯年，不思以
    正當途徑賺取金錢，明知如附表所示支票之發票人票據信用
    不佳，早經通報列為拒絕往來戶，或係無營業事實之營業人
    ，竟持該等支票，向告訴人丙○○○佯稱該等支票均會如期
    兌現，因此詐騙取得795萬2361元，告訴人丙○○○因而損
    失甚鉅，而其等於本院審理中已與告訴人達成和解，並賠償
    告訴人部分金額，有和解書在卷可稽，並斟酌被告2人分工
    程度，當係被告乙○○主導犯罪，暨渠等犯罪之動機、目的
    、手段等一切情狀，分別量處如主文所示之宣告刑。又本件
    被告乙○○、甲○○係於96年4月24日前犯本件詐欺取財犯
    行，渠等所犯刑法第339條第1項之罪，屬中華民國九十六年
    罪犯減刑條例第3條第1項第15款之罪，是被告乙○○、甲○○2人所犯合於中華民國九十六年罪犯減刑條例第2條第1項
    第3款所規定之減刑條件，又無該條例第3條之情形，復無其
    他不合中華民國九十六年罪犯減刑條例所定不得減刑之情形
    ，則均應依同條例第2條第1項第3款之規定，各減其宣告刑
    二分之一，被告甲○○部分，並依同條例第9條及刑法第41
    條第1項前段諭知易科罰金之折算標準。又被告甲○○未曾
    因故意犯罪受有期徒刑以上刑之宣告，有本院被告前案紀錄
    表在卷可憑，且於本院審理時已與告訴人丙○○○達成民事
    和解，賠償其損害，亦有和解書在卷可稽，足見被告甲○○
    應有深切反省悔悟之意，且經此偵審程序及科刑之教訓後，
    當能知所警惕，諒無再犯之虞，本院因認對被告甲○○所宣
    告之刑，以暫不執行為適當，爰併予諭知緩刑3年，用啟自
    新。另如附表所示之支票共27紙，業經被告乙○○交付予告
    訴人丙○○○，並經提示遭退票，當已非被告所有，故不予
    宣告沒收，併予敘明。
據上論斷，應依刑事訴訟法第369條第1項前段、第364條、第299
條第1項前段，刑法第28條、第339條第1項、第41條第1項前段、
第74條第1項第1款，中華民國九十六年罪犯減刑條例第2條第1項
第3款、第7條、第9條，刑法施行法第1條之1，判決如主文。
本案經檢察官沈世箴到庭執行職務。
中    華    民    國    99    年    3     月    23    日
                    刑事第八庭  審判長法  官    張傳栗
                                      法  官    陳春秋
                                      法  官    蔡光治
以上正本證明與原本無異。
不得上訴。
                                      書記官    阮桂芳
中    華    民    國    99    年    3     月    25    日
附錄：本案論罪科刑法條全文
中華民國刑法第339條（普通詐欺罪）
意圖為自己或第三人不法之所有，以詐術使人將本人或第三人之
物交付者，處5年以下有期徒刑、拘役或科或併科1千元以下罰金
。
以前項方法得財產上不法之利益或使第三人得之者，亦同。
前二項之未遂犯罰之。
附表：
┌──┬────┬──────┬─────┬──────┬──────────┬────────────┐
│編號│發票人  │  發票日期  │ 票面金額 │  借款日期  │實際借款金額        │備註                    │
│    │        │（年/月/日）│（新臺幣）│（年/月/日）│（新臺幣）          │                        │
├──┼────┼──────┼─────┼──────┼──────────┼────────────┤
│1   │陳振忠（│95/10/6     │50萬元    │95/7/3      │預扣利息32000元     │94/9/9列為拒絕往來戶    │
│    │起訴書誤│            │          │            │                    │                        │
│    │繕為陳振│            │          │            │                    │                        │
│    │中）    │            │          │            │                    │                        │
├──┼────┼──────┼─────┼──────┼──────────┼────────────┤
│2   │吳義樹  │95/10/2     │20萬元    │95/7/31     │預扣利息8533元      │98/8/21起即出現退票紀錄 │
│    │        │            │          │            │                    │95/9/8列為拒絕往來戶    │
├──┼────┼──────┼─────┼──────┼──────────┼────────────┤
│3   │吳義樹  │95/10/1     │30萬元    │95/8/14     │預扣利息9800元      │98/8/21起即出現退票紀錄 │
│    │        │            │          │            │                    │95/9/8列為拒絕往來戶    │
├──┼────┼──────┼─────┼──────┼──────────┼────────────┤
│4   │簡色鴻  │95/10/7     │20萬元    │95/8/14     │預扣利息7334元      │98/8/21起即出現退票紀錄 │
│    │        │            │          │            │                    │95/12/29列為拒絕往來戶  │
├──┼────┼──────┼─────┼──────┼──────────┼────────────┤
│5   │陳振忠  │95/10/15    │50萬元    │95/8/14     │預扣利息21000元     │94/9/9列為拒絕往來戶    │
│    │        │            │          │            │                    │                        │
├──┼────┼──────┼─────┼──────┼──────────┼────────────┤
│6   │吳義樹  │95/10/21    │20萬元    │95/8/14     │預扣利息9200元      │98/8/21起即出現退票紀錄 │
│    │        │            │          │            │                    │95/9/8列為拒絕往來戶    │
├──┼────┼──────┼─────┼──────┼──────────┼────────────┤
│7   │陳振忠  │95/11/15    │50萬元    │95/8/14     │預扣利息31333元     │94/9/9列為拒絕往來戶    │
│    │        │            │          │            │                    │                        │
├──┼────┼──────┼─────┼──────┼──────────┼────────────┤
│8   │傑慧企業│95/11/2     │50萬元    │95/8/31     │預扣利息21333元     │98/10/11起即出現退票紀錄│
│    │有限公司│            │          │            │                    │95/10/27列為拒絕往來戶  │
│    │、鄭琦彥│            │          │            │                    │                        │
├──┼────┼──────┼─────┼──────┼──────────┼────────────┤
│9   │陳振忠  │95/11/2     │20萬元    │95/8/31     │預扣利息8533元      │94/9/9列為拒絕往來戶    │
├──┼────┼──────┼─────┼──────┼──────────┼────────────┤
│10  │俊友有限│95/11/10    │30萬元    │95/8/31     │預扣利息14400元     │98/9/11起即出現退票紀錄 │
│    │公司、王│            │          │            │                    │95/9/29列為拒絕往來戶   │
│    │有勝    │            │          │            │                    │                        │
├──┼────┼──────┼─────┼──────┼──────────┼────────────┤
│11  │勝慧有限│95/11/30    │52萬元    │95/8/31     │預扣利息31893元     │98/9/27起即出現退票紀錄 │
│    │公司、鄭│            │          │            │                    │95/10/13列為拒絕往來戶  │
│    │琦彥    │            │          │            │                    │                        │
├──┼────┼──────┼─────┼──────┼──────────┼────────────┤
│12  │吳義樹  │95/10/15    │20萬元    │95/8/31     │預扣利息6133元      │98/8/21起即出現退票紀錄 │
│    │        │            │          │            │                    │95/9/8列為拒絕往來戶    │
├──┼────┼──────┼─────┼──────┼──────────┼────────────┤
│13  │昌貴實業│95/10/28    │20萬元    │95/8/31     │預扣利息7867元      │98/10/20起即出現退票紀錄│
│    │有限公司│            │          │            │                    │95/11/3列為拒絕往來戶   │
│    │、張文斌│            │          │            │                    │                        │
├──┼────┼──────┼─────┼──────┼──────────┼────────────┤
│14  │吳義樹  │95/10/22    │20萬元    │95/8/31     │預扣利息7067元      │98/8/21起即出現退票紀錄 │
│    │        │            │          │            │                    │95/9/8列為拒絕往來戶    │
├──┼────┼──────┼─────┼──────┼──────────┼────────────┤
│15  │吳義樹  │95/10/20    │30萬元    │95/9/13     │預扣利息7600元      │98/8/21起即出現退票紀錄 │
│    │        │            │          │            │                    │95/9/8列為拒絕往來戶    │
├──┼────┼──────┼─────┼──────┼──────────┼────────────┤
│16  │陳福來  │95/10/24    │20萬元    │95/9/13     │預扣利息5600元      │                        │
├──┼────┼──────┼─────┼──────┼──────────┼────────────┤
│17  │陳振忠  │95/10/25    │50萬元    │95/9/13     │預扣利息14333元     │94/9/9列為拒絕往來戶    │
│    │        │            │          │            │                    │                        │
├──┼────┼──────┼─────┼──────┼──────────┼────────────┤
│18  │林飛遠  │95/10/30    │20萬元    │95/9/13     │預扣利息6400元      │88/9/3列為拒絕往來戶    │
├──┼────┼──────┼─────┼──────┼──────────┼────────────┤
│19  │宋依森  │95/11/1     │30萬元    │95/9/13     │預扣利息10000元     │95/3/10列為拒絕往來戶   │
│    │        │            │          │            │                    │                        │
├──┼────┼──────┼─────┼──────┼──────────┼────────────┤
│20  │吳義樹  │95/11/10    │18萬元    │95/9/13     │預扣利息7080元      │98/8/21起即出現退票紀錄 │
│    │        │            │          │            │                    │95/9/8列為拒絕往來戶    │
├──┼────┼──────┼─────┼──────┼──────────┼────────────┤
│21  │哲宏企業│95/11/10    │60萬元    │95/9/13     │預扣利息23600元     │98/9/15起即出現退票紀錄 │
│    │社、潘哲│            │          │            │                    │95/11/10列為拒絕往來戶  │
│    │宏      │            │          │            │                    │                        │
├──┼────┼──────┼─────┼──────┼──────────┼────────────┤
│22  │吳義樹  │95/11/5     │30萬元    │95/9/25     │預扣利息8400元      │98/8/21起即出現退票紀錄 │
│    │        │            │          │            │                    │95/9/8列為拒絕往來戶    │
├──┼────┼──────┼─────┼──────┼──────────┼────────────┤
│23  │皕企業│95/11/15    │20萬元    │95/9/25     │預扣利息6933元      │93/2/6列為拒絕往來戶    │
│    │有限公司│            │          │            │                    │                        │
│    │、翁正義│            │          │            │                    │                        │
├──┼────┼──────┼─────┼──────┼──────────┼────────────┤
│24  │陳振忠  │95/11/20    │50萬元    │95/9/25     │預扣利息19000元     │94/9/9列為拒絕往來戶    │
│    │        │            │          │            │                    │                        │
├──┼────┼──────┼─────┼──────┼──────────┼────────────┤
│25  │宋依森  │95/11/25    │20萬元    │95/9/25     │預扣利息8267元      │95/3/10列為拒絕往來戶   │
│    │        │            │          │            │                    │                        │
├──┼────┼──────┼─────┼──────┼──────────┼────────────┤
│26  │林飛遠  │95/12/1     │15萬元    │95/9/25     │預扣利息6800元      │88/9/3列為拒絕往來戶    │
├──┼────┼──────┼─────┼──────┼──────────┼────────────┤
│27  │陳振忠  │95/12/5     │15萬元    │95/9/25     │預扣利息7200元      │94/9/9列為拒絕往來戶    │
│    │        │            │          │            │                    │                        │
├──┼────┼──────┼─────┼──────┼──────────┼────────────┤
│合計│        │            │          │            │0000000元           │                        │
└──┴────┴──────┴─────┴──────┴──────────┴────────────┘

司法院資訊處製作；財團法人民間司法改革基金會備份。
